【裁判字號】    92,判,1388
【裁判日期】    921016
【裁判案由】    營利事業所得稅
【裁判全文】
最  高  行  政  法  院  判  決                  九十二年度判字第一三八八號
    上  訴  人  源復豐工程有限公司
    代  表  人  乙○○
    被 上訴 人  財政部臺灣省北區國稅局
    代  表  人  甲○○
右當事人間因營利事業所得稅事件，上訴人對於中華民國九十一年七月八日臺北高等
行政法院九十年度訴字第五二八○號判決，提起上訴，本院判決如左：
    主  文
上訴駁回。
上訴審訴訟費用由上訴人負擔。
    理  由
本件上訴人主張：上訴人八十四年度營利事業所得稅結算申報事件，原經被上訴人依
書面審核核定全年所得額新臺幣（下同）八九、六三七元在案，詎料臺北縣調查站以
上訴人係委由李文鑫集團會計師簽證或申報案件，進而查扣上訴人等一千多家營利事
業當年度帳簿文據課稅資料並移送被上訴人審理。臺北縣調查站及被上訴人於查扣過
程，其查扣之封箱、開箱均未會同上訴人或律師到場，且臺北縣調查站制作之收據僅
約略記載：「營利事業名稱、查扣年度及課稅資料乙袋」而已，並未詳記扣押物之名
目，而訴願決定書稱查扣資料袋內，僅有手稿資料、扣繳憑單資料、統一發票購票證
各乙份及四○一申報書六份等資料，核與刑事訴訟法第一百三十九條第一項、第一百
五十條第三項之規定有違，致上訴人當年度帳證大部遺漏。被上訴人按同業利潤標準
核定上訴人當年度所得額為二、一四九、八六一元，明顯違反法律程序正當原則、依
法行政原則等法律原則、對上訴人有利及不利應一律注意原則及社會經驗法則。是上
訴人八十四年度帳證文據是否在查扣過程不慎遺漏滅失？抑混在其他營利事業資料袋
（箱）？或尚在被上訴人處？當待究明。被上訴人以「營利事業所得稅結算申報書面
審核案件抽查辦法」第三條第一款、第四條第六款、第五條之規定，對上訴人及其他
涉案之營利事業行事實上之抽查，且一舉抽查三個年度，經查該辦法並無法律授權，
且逾越法律授權之範圍與立法精神。請依職權調查證據以查明本件是否有違行政程序
法第四條至第十條規定之『依法行政原則、明確原則、平等原則、比例原則、誠實信
用原則、注意當事人有利及不利原則、行使裁量權原則等原則』，並將訴願決定及原
處分均撤銷，以保障上訴人權益等語。
被上訴人則以：本件原經被上訴人依書面審查暫行核定上訴人全年所得額為八九、六
三七元，嗣經檢調單位查獲李文鑫集團申報或簽證案件涉有逃漏稅捐之嫌，乃將查扣
資料袋（僅手稿資料、扣繳憑單資料一份、統一發票購買證一份、四○一申報書六份
）發交被上訴人審理，惟因無相關之成本表及完整之帳簿憑證，其帳證尚不完備，原
核定依上述證物實無法據以查核，被上訴人遂據財政部賦稅署八十七年七月二十三日
臺稅一發第八七一九五六一九七號函決議，通知上訴人提示八十四年度全部帳簿憑證
、有關文據及各類成本報表供核，惟上訴人主張「系爭年度係委託劉美蘭會計師查核
簽證，相關帳冊憑證均在簽證會計師處，惟多次請該會計師交還帳證均無回音，已以
存證信函催告其及早返還帳證．．．」，有上訴人於八十八年二月一日出具之申請書
可證，上訴人主張該帳證因在會計師處未能尋回致未能提示帳證，是本件原核定乃依
所得稅法第八十三條規定，按同業利潤標準核定課稅所得額為二、一四九、八六一元
【營收淨額$13,303,983×淨利率16%+非營業收入$21,224-非營業費用$0=$2,149,861
】。本件復查時，上訴人復主張「帳冊憑證因文昇會計師事務所案件，於八十六年九
月三日為調查單位所查扣，致帳冊憑證斷簡殘篇，應准予．．．依前三個年度核定純
益率之平均數核定該所得額．．．」，查本件臺北縣調查站查扣發交被上訴人審理之
查扣資料袋內，僅有手稿資料、扣繳憑單資料、統一發票購買證各乙份及四○一申報
書六份等資料，並無任何帳簿憑證；且上訴人亦未提供有關機關調閱或查扣帳簿憑證
以致滅失之證據以實其說，自不能認其主張之事實為真實。是上訴人未能提示完備之
帳證以供查核，既非屬遭受不可抗力災害，亦非因有關機關因公調閱，以致滅失，自
無查核準則第十一條第二項規定之適用。至上訴人主張被上訴人一舉抽查三個年度，
並無法律授權等語，惟依稅捐稽徵法第二十一條規定，於核課期間內，被上訴人本得
隨時調閱帳簿憑證查核，是上訴人所訴，並不足採等語，資為抗辯。
原審斟酌全辯論意旨及調查證據之結果，以：本件上訴人經合法通知，未於言詞辯論
期日到場，核無行政訴訟法第二百十八條規定準用民事訴訟法第三百八十六條所列各
款情形，爰依同上準用民事訴訟法第三百八十五條第一項前段規定，准被上訴人之聲
請，由其一造辯論而為判決，合先說明。查本件上訴人八十四年度營利事業所得稅結
算申報，原經被上訴人依書面審查暫行核定課稅所得額為八九、六三七元，嗣經檢調
單位查獲其係李文鑫集團申報或簽證案件涉有逃漏稅捐之嫌，乃將查扣資料袋發交被
上訴人審理，被上訴人遂據財政部賦稅署八十七年七月二十三日臺稅一發第八七一九
五六一九七號函決議，通知上訴人提示帳證文據供核，惟上訴人逾期仍未能提示，被
上訴人乃依所得稅法第八十三條規定，按同業利潤標準核定課稅所得額為二、一四九
、八六一元。又本件臺北縣調查站查扣發交被上訴人審理之查扣資料袋內，僅有手稿
資料、扣繳憑單資料、統一發票購票證各乙份及四○一申報書六份等資料，並無任何
帳簿憑證，查扣時有被查扣會計師事務所負責人林文忠到案，並會同被上訴人及臺北
縣調查站人員共同啟封，並製作啟封筆錄及扣押物明細表，此有臺北縣調查站九十年
七月二日九十板肅字第九○一○○八號函附卷可稽，上訴人亦未能具體舉證其帳簿文
據遭查扣，或係遭何種風災、水災、地震等不可抗力原因而滅失，則其主張八十四年
度營利事業所得稅應適用查核準則第十一條第二項規定依該事業前三年度之純利率平
均數核定，因其情形與上開法條規定要件不符，自無該法條之適用餘地，上訴人所訴
，委無可採，況營利事業之帳簿憑證，除有法定原因外，應留置於營業場所，以備主
管稽徵機關隨時查核，本件上訴人於八十八年二月一日曾出具申請書主張其帳證因在
會計師處未能尋回致未能提示帳證，從而被上訴人依所得稅法第八十三條規定，按同
業利潤標準核定課稅所得額為二、一四九、八六一元，核無違誤，訴願決定，予以維
持，亦無不合，上訴人起訴意旨，非有理由，應予駁回。並敘明本件事證已臻明確，
兩造其餘攻擊防禦方法，於本件判決結果不生影響，無逐一審究必要。
上訴意旨略以：上訴人八十四年度營利事業所得稅結算申報案，業經被上訴人依書面
審查核定課稅所得額在案，上訴人並未申請復查，即屬已告確定，稽徵機關之核課權
自應受限制，詎被上訴人對已核課確定之案件，復依「營利事業所得稅結算申報書面
審核案件抽查辦法」第三條至第五條及財政部賦稅署八十七年七月二十三日臺稅一發
第八七一九五六一九七號函決議，重行抽查核定補稅，自有違誤。且上開抽查辦法及
財政部決議，並無法律授權之依據外，更對人民課以母法所無之義務，不符行政程序
法之規定，亦有違司法院釋字第二九六號、三一三號、三四六號、三六九號、三九○
號、三九四號、四○二號、四二○號、四三八號、四四三號、五○六號、五一○號及
五一四號之解釋意旨。又查調查站對涉本案之廠商查扣帳證確未依刑事訴訟法第一百
三十九條之規定，實已違反法律程序正當性原則，亦為被上訴人所不爭，而林文忠會
計師並非上訴人簽證會計師，原審據以援引做為裁判之依據，違反應斟酌全部陳述與
調查事實及證據之結果，依論理及經驗法則判斷事實之真偽。另所得稅法第八十三條
既已規定得依查得之資料或同業利潤標準，核定其所得額，則被上訴人要非不能向財
政部財稅資料中心調取上訴人每期自動申報之營業稅資料，按查得之資料核定所得額
，否則即違反授權之目的及司法院釋字第二一八號解釋之意旨。末查被上訴人未依該
抽查辦法第三條、第五條規定履行應通知代理會計師向委託人調取帳簿文據之行政程
序，也違反程序正當性，原審未據以糾正，且作為裁判依據，有損人民權益等語。
按行為時稅捐稽徵法第二十一條第二項「在前項核課期間內，經另發現應徵之稅捐者
，仍應依法補徵或並予處罰」，所謂另發現應徵之稅捐，只須其事實不在行政救濟範
圍內者均屬之，此有本院五十八年判字第三十一號判例：「納稅義務人依所得稅法規
定辦理結算申報而經該管稅捐稽徵機關調查核定之案件，如經過法定期間而納稅義務
人未申請復查或行政爭訟，其查定處分固具有形式上之確定力，惟稽徵機關如發現原
處分確有短徵，為維持課稅公平之原則，基於公益上之理由，要非不可自行變更原查
定處分，而補徵其應繳之稅額」可資參照，則被上訴人依法核定補徵上訴人之營利事
業所得稅，自無不合。上訴人八十四年度營利事業所得稅係委託會計師查核簽證申報
，雖前經書面審核，並未列選及調帳查核，惟依據營利事業所得稅結算申報書面審核
案件抽查辦法第三條第一款規定，會計師查核簽證申報案件，經書面審核核定者，仍
應列入抽查範圍，本案經依規定改列抽查，致變更原書面審核核定，並無不合。該抽
查辦法既與稅捐稽徵法第二十一條第二項規定意旨無違，上訴人指該辦法違反法律保
留原則及法律優位原則，洵無足採。又本件臺北縣調查站查扣發交被上訴人審理之查
扣資料袋內，僅有手稿資料、扣繳憑單資料一份、統一發票購買證一份、四○一申報
書六份等資料，並無完整之帳簿憑證，上訴人執詞主張帳證遭調查站查扣遺漏，未舉
證以實其說，不足採信。上訴人之帳簿既因攜離營業場所而下落不明，致未能提供足
以正確計算營利事業所得額之帳簿憑證及會計紀錄供核，被上訴人依所得稅法第八十
三條規定，按同業利潤標準核定其之所得額，並無不當。上訴人既有設置、取得、保
管、留置及提示帳簿文據供稽徵機關查核之義務未盡，其要求被上訴人向財政部財稅
資料中心調閱進貨及費用之原始憑證扣抵聯，於法無據。上訴論旨，仍執前詞，指摘
原判決違誤，求予廢棄，難認有理由，應予駁回。
據上論結，本件上訴為無理由，爰依行政訴訟法第二百五十五條第一項、第九十八條
第三項前段，判決如主文。
中    華    民    國    九十二      年      十        月      十六      日
                    最 高 行 政 法 院  第 五 庭
                                審 判 長 法  官      徐  樹  海
                                         法  官      廖  宏  明
                                         法  官      鄭  淑  貞
                                         法  官      林  家  惠
                                         法  官      林  茂  權
右  正  本  證  明  與  原  本  無  異
                                         法院書記官  阮  桂  芬
中    華    民    國    九十二      年      十        月      十六      日


司法院資訊處製作；財團法人民間司法改革基金會備份。
